# Distribuciones de Resultados del TERCE

Esta es una analisis de las distrubuciones resultados de las pruebas TERCE. El analisis fue hecho con R y las graficas con ggplot2.
Para los histogramas se usarons bins de 20.

## Loading y subsetting de datos
```{r init,results="hide"}
library(foreign)
library(ggplot2)

pm6 <- read.spss('PM6_TERCE.SAV', to.data.frame=T)
pm3 <- read.spss('PM3_TERCE.SAV', to.data.frame=T)
pm6$nivel <- '6'
pm3$nivel <- '3'
prueba_mat <- rbind(pm6[,c("nivel","country","puntaje_estandar")],pm3[,c("nivel","country","puntaje_estandar")])
prueba_mat_panama <- prueba_mat[prueba_mat$country == 'PAN',]

pl6 <- read.spss('PL6_TERCE.SAV', to.data.frame=T)
pl3 <- read.spss('PL3_TERCE.SAV', to.data.frame=T)
pl6$nivel <- '6'
pl3$nivel <- '3'
prueba_lec <- rbind(pl6[,c("nivel","country","puntaje_estandar")],pl3[,c("nivel","country","puntaje_estandar")])
prueba_lec_panama <- prueba_lec[prueba_lec$country == 'PAN',]
```

## Calculo de Nivel de Competencia (benchmark)
Para calcular el nivel de benchmark se utilizo la siguiente funcion:
```{r}
benchmark <- function(x) {
    if (x < 299.59) {
        return('Below I')
    } else if (x < 424.54) {
        return('I')
    } else if (x < 513.66) {
        return('II')
    } else if (x < 593.59) {
        return('III')
    } else {
        return('IV')
    }
}
```
```{r echo=F}
prueba_mat$benchmark <- as.factor(sapply(prueba_mat$puntaje_estandar, benchmark))
bench_mat <- aggregate(puntaje_estandar ~ benchmark + nivel,prueba_mat,length)
names(bench_mat) <- c("benchmark","nivel", "estudiantes")

prueba_mat_panama$benchmark <- as.factor(sapply(prueba_mat_panama$puntaje_estandar, benchmark))
bench_mat_panama <- aggregate(puntaje_estandar ~ benchmark + nivel,prueba_mat_panama,length)
names(bench_mat_panama) <- c("benchmark","nivel", "estudiantes")

prueba_lec$benchmark <- as.factor(sapply(prueba_lec$puntaje_estandar, benchmark))
bench_lec <- aggregate(puntaje_estandar ~ benchmark + nivel,prueba_lec,length)
names(bench_lec) <- c("benchmark","nivel", "estudiantes")

prueba_lec_panama$benchmark <- as.factor(sapply(prueba_lec_panama$puntaje_estandar, benchmark))
bench_lec_panama <- aggregate(puntaje_estandar ~ benchmark + nivel,prueba_lec_panama,length)
names(bench_lec_panama) <- c("benchmark","nivel", "estudiantes")
```

## Prueba de Matematica

### Puntaje promedio según ingreso per cápita
```{r puntaje_prom_gdp, fig.width=12, fig.height=10, echo=F}
gdp <- read.csv('gdp.csv')
names(gdp) <- c("Country_Name","country","gdp_2013")
m <- merge(prueba_mat,gdp,by="country")
a <- aggregate( puntaje_estandar ~ country + gdp_2013 + nivel, m, mean)
ggplot(a, aes(x=gdp_2013, y=puntaje_estandar, fill=country, color=country, group=1)) + geom_point() + stat_smooth(method=lm, se=F) + geom_text(aes(label=country)) + facet_wrap( ~ nivel) + xlab("Ingreso per Capita") + ylab("Puntaje Promedio") + ggtitle("Puntaje promedio de matematica según ingreso per cápita por nivel (3ro y 6to)")
```


### Histograma de Resultados Globales (incluyendo Panama)
```{r histograma_m_global, fig.width=12, fig.height=10}
ggplot(prueba_mat, aes(x=puntaje_estandar, fill=nivel)) + geom_histogram(alpha=.5, position="identity",binwidth=20)
```
```{r}
summary(prueba_mat$puntaje_estandar)
```

### Benchmark de Resultados Globales (incluyendo Panama)
```{r benchmark_m_global, fig.width=12, fig.height=10}
ggplot(bench_mat, aes(x=benchmark,y=estudiantes, fill=nivel)) + geom_bar(stat="identity", position=position_dodge())
```
```{r}
summary(prueba_mat$puntaje_estandar)
```

### Resultados de Panama
```{r histograma_m, fig.width=12, fig.height=10}
ggplot(prueba_mat_panama, aes(x=puntaje_estandar, fill=nivel)) + geom_histogram(alpha=.5, position="identity",binwidth=20)
```
```{r}
summary(prueba_mat_panama$puntaje_estandar)
```

## Prueba de Lectura
### Resultados Globales (incluyendo Panama)
```{r histograma_l_global, fig.width=12, fig.height=10}
ggplot(prueba_lec, aes(x=puntaje_estandar, fill=nivel)) + geom_histogram(alpha=.5, position="identity",binwidth=20)
```
```{r}
summary(prueba_lec$puntaje_estandar)
```

### Resultados de Panama
```{r histograma_l, fig.width=12, fig.height=10}
ggplot(prueba_lec_panama, aes(x=puntaje_estandar, fill=nivel)) + geom_histogram(alpha=.5, position="identity",binwidth=20)
```
```{r}
summary(prueba_lec_panama$puntaje_estandar)
```
