# Distribuciones de Resultados del TERCE

Esta es una analisis de las distrubuciones resultados de las pruebas TERCE. El analisis fue hecho con R y las graficas con ggplot2.

## Loading y subsetting de datos
```{r init,results="hide",echo=F}
library(foreign)
library(ggplot2)
library(plyr)
source('multiplot.R')

#director6 <- read.spss('./data/Directores/QD6.SAV', to.data.frame=T)
#director3 <- read.spss('./data/Directores/QD3.SAV', to.data.frame=T)

#director6$dependencia <- NULL
#director6$ruralidad <- NULL
#director6$country <- NULL
#director6$idgrade <- NULL
#director6$strat <- NULL

alumnos6 <- read.spss('./data/Alumnos/QA6.SAV', to.data.frame=T)
alumnos3 <- read.spss('./data/Alumnos/QA3.SAV', to.data.frame=T)

pm6 <- read.spss('./data/Puntajes_Alumnos/PM6_all_TERCE.sav', to.data.frame=T)
profmat6 <- read.spss('./data/Profesores/QP_M6.SAV', to.data.frame=T)
pm6 <- pm6[,c("sID","puntaje_estandar","idschool")]
names(pm6) <- c("sID","puntaje_estandar_mat","idschool")
pm6 <- merge(pm6,profmat6,by="idschool")

pm3 <- read.spss('./data/Puntajes_Alumnos/PM3_all_TERCE.sav', to.data.frame=T)
profmat3 <- read.spss('./data/Profesores/QP_M3.SAV', to.data.frame=T)
pm3 <- pm3[,c("sID","puntaje_estandar","idschool")]
names(pm3) <- c("sID","puntaje_estandar_mat","idschool")
pm3 <- merge(pm3,profmat3,by="idschool")

#pl6 <- read.spss('./data/Puntajes_Alumnos/PL6_all_TERCE.sav', to.data.frame=T)
#proflec6 <- read.spss('./data/Profesores/QP_L6.SAV', to.data.frame=T)
#pl6 <- pl6[,c("sID","puntaje_estandar", "idschool")]
#names(pl6) <- c("sID","puntaje_estandar_lec", "idschool")
#pl6 <- merge(pl6,proflec6,by="idschool")

#pl3 <- read.spss('./data/Puntajes_Alumnos/PL3_all_TERCE.sav', to.data.frame=T)
#proflec3 <- read.spss('./data/Profesores/QP_L3.SAV', to.data.frame=T)
#pl3 <- pl3[,c("sID","puntaje_estandar","idschool")]
#names(pl3) <- c("sID","puntaje_estandar_lec","idschool")
#pl3 <- merge(pl3,proflec3,by="idschool")

alumnos6 <- merge(alumnos6,pm6,by="sID")
#alumnos6 <- merge(alumnos6,pl6,by="sID")
#alumnos6 <- merge(alumnos6,director6,by="idschool")

alumnos3 <- merge(alumnos3,pm3,by="sID")
#alumnos3 <- merge(alumnos3,pl3,by="sID")
#alumnos3 <- merge(alumnos3,director3,by="idschool")

alumnos6$DQA6IT01 <- as.factor(alumnos6$DQA6IT01)
alumnos3$DQA3IT01 <- as.factor(alumnos3$DQA3IT01)

alumnos6$DQA6IT02 <- as.factor(alumnos6$DQA6IT02)
alumnos3$DQA3IT02 <- as.factor(alumnos3$DQA3IT02)

alumnos6$dependencia <- as.factor(alumnos6$dependencia)
levels(alumnos6$dependencia) <- c("Publico","Privado")

alumnos6$ruralidad <- as.factor(alumnos6$ruralidad)
levels(alumnos6$ruralidad) <- c("Urbano","Rural")

alumnos6$nivel_grado <- '6'
alumnos3$nivel_grado <- '3'

alumnos6_panama <- alumnos6[alumnos6$country.x == 'PAN',]
alumnos3_panama <- alumnos3[alumnos3$country.x == 'PAN',]


alumnos <- rbind.fill(alumnos6,alumnos3)
alumnos_panama <- alumnos[alumnos$country == 'PAN',]

gdp <- read.csv('./data/suplemental/gdp.csv') 
names(gdp) <- c("Country_Name","country","gdp_2013") 

```
## Puntaje promedio por pais
```{r prom_por_pais, fig.width=12, fig.height=10, echo=F}
ggplot(alumnos, aes(x=nivel_grado, y=puntaje_estandar_mat,fill=nivel_grado)) + geom_boxplot()
#lec <- ggplot(alumnos, aes(x=nivel_grado, y=puntaje_estandar_lec,fill=nivel_grado)) + geom_boxplot()
#multiplot(mat,lec)
```


## Puntaje promedio según ingreso per cápita

### Matematica
```{r puntaje_prom_gdp_mat, fig.width=12, fig.height=10, echo=F}
m <- merge(alumnos,gdp,by="country") 
a <- aggregate( puntaje_estandar_mat ~ country + gdp_2013 + nivel_grado, m, mean) 
ggplot(a, aes(x=gdp_2013, y=puntaje_estandar_mat, fill=country, color=country, group=1)) + geom_point() + stat_smooth(method=lm, se=F) + geom_text(aes(label=country)) + facet_wrap( ~ nivel_grado) + xlab("Ingreso per Capita") + ylab("Puntaje Promedio") + ggtitle("Puntaje promedio de matematica según ingreso per cápita por nivel_grado (3ro y 6to)")
```

### Lectura
```{r puntaje_prom_gdp_lec, fig.width=12, fig.height=10, echo=F}
m <- merge(alumnos,gdp,by="country") 
a <- aggregate( puntaje_estandar_lec ~ country + gdp_2013 + nivel_grado, m, mean) 
ggplot(a, aes(x=gdp_2013, y=puntaje_estandar_lec, fill=country, color=country, group=1)) + geom_point() + stat_smooth(method=lm, se=F) + geom_text(aes(label=country)) + facet_wrap( ~ nivel_grado) + xlab("Ingreso per Capita") + ylab("Puntaje Promedio") + ggtitle("Puntaje promedio de matematica según ingreso per cápita por nivel_grado (3ro y 6to)")
```

## Distribucion de Muestras

### ¿Como se ve la distribucion de estudiantes en terminos de edad y genero?
#### Estudiantes de 3er Grado
```{r edad_genero_global_3, fig.width=12, fig.height=10, echo=F}
ggplot(alumnos3_panama, aes(x=DQA3IT01, fill=DQA3IT02)) + geom_histogram(alpha=.5, position="dodge") + scale_x_discrete(labels=c("7 años o menos","8 años","9 años", "10 años", "11 años", "12 años o mas", "NA")) + theme(axis.text.x = element_text(angle = 90, hjust = 1)) + scale_fill_discrete(labels=c("Niña","Niño")) + ylab("Cantidad de Estudiantes")
```
#### Estudiantes de 6to Grado
```{r edad_genero_global_6, fig.width=12, fig.height=10, echo=F}
ggplot(alumnos6_panama, aes(x=DQA6IT01, fill=DQA6IT02)) + geom_histogram(alpha=.5, position="dodge") + scale_x_discrete(labels=c("10 años o menos","11 años","12 años", "13 años", "14 años", "15 años o mas", "NA")) + theme(axis.text.x = element_text(angle = 90, hjust = 1)) + scale_fill_discrete(labels=c("Niña","Niño")) + ylab("Cantidad de Estudiantes")
```

### Distribucion de puntaje por ruralidad, dependencia y genero
#### Estudiantes de 6to Grado
```{r puntaje_dependendia_ruralidad_6, fig.width=12, fig.height=10, echo=F}
ggplot(alumnos6_panama, aes(x=factor(nina),y=puntaje_estandar_mat,fill=factor(nina))) + geom_boxplot() + scale_fill_discrete(name="Genero",labels=c("Nino","Nina")) + facet_grid(ruralidad ~ dependencia)
```

## Factores Asociados (Sexto Grado)
### Distribucion de Puntaje Estandar por tipo de relación laboral tiene con este centro educativo (profesor)
```{r rel_prof, fig.width=12, fig.height=10, echo=F}
ggplot(alumnos6_panama, aes(x=factor(DQPIT08),y=puntaje_estandar_mat,fill=factor(nina))) + geom_boxplot() + scale_x_discrete(labels=c("Tiempo Indefinido","Plazo de un año o más","Plazo menor a un año", "Otro","NA")) + xlab("¿Qué tipo de relación laboral tiene con este centro educativo?") + ylab("Puntaje de Matematicas") + scale_fill_discrete(name="Genero",labels=c("Nino","Nina")) + theme(axis.text.x = element_text(angle = 90, hjust = 1))
```

### Distribucion de Puntaje Estandar por Tipo de pisos en casa
```{r piso, fig.width=12, fig.height=10, echo=F}
ggplot(alumnos6_panama, aes(x=factor(DQA6IT13),y=puntaje_estandar_mat,fill=factor(nina))) + geom_boxplot() + scale_x_discrete(labels=c("Tierra","Cemento","Madera sin pulir", "Baldosas, ceramica, o similar","Parquet, madera pulida, alfombra","NA")) + xlab("¿De qué material es la mayor parte de los pisos de tu casa?") + ylab("Puntaje de Matematicas") + scale_fill_discrete(name="Genero",labels=c("Nino","Nina")) + facet_grid( ruralidad ~ dependencia )+ theme(axis.text.x = element_text(angle = 90, hjust = 1))
```

### Distribucion de Puntaje Estandar por Repeticion de Cursos
```{r repetido, fig.width=12, fig.height=10, echo=F}
ggplot(alumnos6_panama, aes(x=factor(DQA6IT18),y=puntaje_estandar_mat,fill=factor(nina))) + geom_boxplot() + scale_x_discrete(labels=c("Nunca he repetido","Una Vez","Dos Veces","No Recuerdo","NA")) + xlab("¿Cuántas veces has repetido de curso?") + ylab("Puntaje de Matematicas") + scale_fill_discrete(name="Genero",labels=c("Nino","Nina")) + facet_grid( ruralidad ~ dependencia )
```

### Distribucion de Puntaje Estandar por Conexion a Internet
```{r conexion_internet, fig.width=12, fig.height=10, echo=F}
ggplot(alumnos6_panama, aes(x=factor(DQA6IT11_06),y=puntaje_estandar_mat,fill=factor(nina))) + geom_boxplot() + scale_x_discrete(labels=c("No","Si","NA")) + xlab("¿Tienex Conexión a Internet?") + ylab("Puntaje de Matematicas") + scale_fill_discrete(name="Genero",labels=c("Nino","Nina")) + facet_grid( ruralidad ~ dependencia )
```

### Puntaje Estandar de Matematicas vs Indice de uso recreacional de PC
```{r puntaje_mat_indice_pcrecrea, fig.width=12, fig.height=10, echo=FALSE}
ggplot(alumnos6_panama, aes(x=PCRECRA6,y=puntaje_estandar_mat,color=factor(nina))) + stat_smooth(se=F,method=lm) + scale_colour_discrete(name="Genero",labels=c("Nino","Nina"))
```

### Puntaje Estandar de Matematicas vs Indice de Condiciones de estudio en el hogar 
```{r puntaje_mat_indice_condia6, fig.width=12, fig.height=10, echo=FALSE}
ggplot(alumnos6_panama, aes(x=CONDIA6,y=puntaje_estandar_mat,color=factor(nina))) + geom_point() + stat_smooth(se=F,method=lm) + scale_colour_discrete(name="Genero",labels=c("Nino","Nina"))
```

### Puntaje Estandar de Matematicas vs Indice de uso de libros en el hogar
```{r puntaje_mat_indice_usolia6, fig.width=12, fig.height=10, echo=FALSE}
ggplot(alumnos6_panama, aes(x=USOLIA6,y=puntaje_estandar_mat,color=factor(nina))) + geom_point() + stat_smooth(se=F,method=lm) + scale_colour_discrete(name="Genero",labels=c("Nino","Nina"))
```

### Puntaje Estandar de Matematicas vs Indice de actividades recreativas del hogar 
```{r puntaje_mat_indice_tmpliba6, fig.width=12, fig.height=10, echo=FALSE}
ggplot(alumnos6_panama, aes(x=TMPLIBA6,y=puntaje_estandar_mat,color=factor(nina))) + geom_point() + stat_smooth(se=F,method=lm) + scale_colour_discrete(name="Genero",labels=c("Nino","Nina"))
```

### Puntaje Estandar de Matematicas vs Indice de Asistencia del Docente 
```{r puntaje_mat_indice_asisdoa6, fig.width=12, fig.height=10, echo=FALSE}
ggplot(alumnos6_panama, aes(x=ASISDOA6,y=puntaje_estandar_mat,color=factor(nina))) + geom_point() + stat_smooth(se=F,method=lm) + scale_colour_discrete(name="Genero",labels=c("Nino","Nina"))
```
