# Distribuciones de Resultados del TERCE

Esta es una analisis de las distrubuciones resultados de las pruebas TERCE. El analisis fue hecho con R y las graficas con ggplot2.
Para los histogramas se usarons bins de 20.

## Loading y subsetting de datos
```{r init,results="hide"}
library(foreign)
library(ggplot2)

director6 <- read.spss('QD6.SAV', to.data.frame=T)
director3 <- read.spss('QD3.SAV', to.data.frame=T)

alumnos6 <- read.spss('QA6.SAV', to.data.frame=T)
alumnos3 <- read.spss('QA3.SAV', to.data.frame=T)



alumnos6$nivel <- '6'
alumnos3$nivel <- '3'

alumnos6_panama <- alumnos6[alumnos6$country == 'PAN',]
alumnos3_panama <- alumnos3[alumnos3$country == 'PAN',]


alumnos6_panama$DQA6IT01 <- as.factor(alumnos6_panama$DQA6IT01)
alumnos3_panama$DQA3IT01 <- as.factor(alumnos3_panama$DQA3IT01)


```

## ¿Como se ve la distribucion de escuelas en terminos de privada y publica?
### Escuelas de Estudiantes de 3er Grado
```{r ratio_publico_privado, fig.width=12, fig.height=10, echo=FALSE}

director6_panama <- director6[director6$country == 'PAN',]
director3_panama <- director3[director3$country == 'PAN',]
director3$dependencia = as.factor(director3$dependencia)
ggplot(director3, aes(x=dependencia)) + geom_histogram() + facet_wrap( ~ country)
```

## ¿Como se ve la distribucion de estudiantes en terminos de edad y genero?
### Estudiantes de 3er Grado
```{r edad_genero_global_3, fig.width=12, fig.height=10}
ggplot(alumnos3_panama, aes(x=DQA3IT01, fill=DQA3IT02)) + geom_histogram(alpha=.5, position="dodge") + scale_x_discrete(labels=c("7 años o menos","8 años","9 años", "10 años", "11 años", "12 años o mas", "NA")) + theme(axis.text.x = element_text(angle = 90, hjust = 1)) + scale_fill_discrete(labels=c("Niña","Niño")) + ylab("Cantidad de Estudiantes")
```
### Estudiantes de 6to Grado
```{r edad_genero_global_6, fig.width=12, fig.height=10}
ggplot(alumnos6_panama, aes(x=DQA6IT01, fill=DQA6IT02)) + geom_histogram(alpha=.5, position="dodge") + scale_x_discrete(labels=c("10 años o menos","11 años","12 años", "13 años", "14 años", "15 años o mas", "NA")) + theme(axis.text.x = element_text(angle = 90, hjust = 1)) + scale_fill_discrete(labels=c("Niña","Niño")) + ylab("Cantidad de Estudiantes")
```

## En tu sala, ¿hay un estante o caja con libros para que ustedes lean?
```{r libros_3, fig.width=12, fig.height=10}
```
