```{r init,results="hide",echo=F, message=F, warning=F}
library(foreign)
library(ggplot2)
library(plyr)

# load factores alumnos
qa3 <- read.spss('./data/Alumnos/QA3.SAV', to.data.frame=T)
qa6 <- read.spss('./data/Alumnos/QA6.SAV', to.data.frame=T)

qa <- rbind.fill(qa6,qa3)

# load sexto grado puntajes
pm6 <- read.spss('./data/Puntajes_Alumnos/PM6_all_TERCE.sav', to.data.frame=T)
pc6 <- read.spss('./data/Puntajes_Alumnos/PC6_all_TERCE.sav', to.data.frame=T)
pl6 <- read.spss('./data/Puntajes_Alumnos/PL6_all_TERCE.sav', to.data.frame=T)

# merge matematica, lectura y ciencias
pm6$tipo <- 'matematica'
pl6$tipo <- 'lectura'
pc6$tipo <- 'ciencias'
p6 <- rbind.fill(pm6,pl6,pc6)



# load tercer grado puntajes
pm3 <- read.spss('./data/Puntajes_Alumnos/PM3_all_TERCE.sav', to.data.frame=T)
pl3 <- read.spss('./data/Puntajes_Alumnos/PL3_all_TERCE.sav', to.data.frame=T)

# merge matematica y lectura
pm3$tipo <- 'matematica'
pl3$tipo <- 'lectura'
p3 <- rbind.fill(pm3,pl3)


# merge grados
p3$grado <- '3'
p6$grado <- '6'
p <- rbind.fill(p6,p3)

p <- p[,c("sID","puntaje_estandar","tipo","nivel","grado","idstud")]
names(p) <- c("sID","puntaje_estandar","tipo","nivel","grado","idstud")


# merge factores alumnos
ap <-merge(p,qa,by='idstud')


# prep vars
ap$dependencia <- as.factor(ap$dependencia)
ap$ruralidad <- as.factor(ap$ruralidad)
levels(ap$dependencia) <- c("Publico","Privado")
levels(ap$ruralidad) <- c("Urbano","Rural")
ap$nina <- as.factor(ap$nina)
levels(ap$nina) <- c("nino","nina")
ap$DQA6IT06 <- as.factor(ap$DQA6IT06)
levels(ap$DQA6IT06) <- c("No Indigena", "Indigena")



#panama
ap_panama <- ap[ap$country == 'PAN',]
```

# Diferencias segun etnia originaria

```{r etnia, fig.width=12, fig.height=6, echo=F, message=F, warning=F}
ggplot(ap_panama, aes(x=tipo,y=puntaje_estandar,fill=DQA6IT06)) + geom_boxplot() + facet_grid( . ~ grado) + scale_colour_discrete(name="Genero",labels=c("No Indigena","Indigena","NA"))
```

```{r etnia_rural, fig.width=12, fig.height=6, echo=F, message=F, warning=F}
ggplot(ap_panama[!is.na(ap_panama$ruralidad),], aes(x=tipo,y=puntaje_estandar,fill=DQA6IT06)) + geom_boxplot() + facet_grid( ruralidad ~ grado) + scale_colour_discrete(name="Genero",labels=c("No Indigena","Indigena","NA"))
```




# Diferencias Segun Genero

```{r puntaje_dif_prom_sd, fig.width=12, fig.height=6, echo=F, message=F, warning=F}
#ams <- aggregate(puntaje_estandar ~ tipo + grado, ap_panama, function(x) { c(MEAN=mean(x) , SD=sd(x) )})
#a <- aggregate(puntaje_estandar ~ nina + tipo + grado, ap_panama, mean)
#a$puntaje_dif_prom_sd <- 0
#a[a$grado == 3,]$puntaje_dif_prom_sd <- (mean(a[a$grado == 3,]$puntaje_estandar) - a[a$grado == 3,]$puntaje_estandar) / sd(a[a$grado == 3,]$puntaje_estandar)
#a[a$grado == 6,]$puntaje_dif_prom_sd <- (mean(a[a$grado == 6,]$puntaje_estandar) - a[a$grado == 6,]$puntaje_estandar) / sd(a[a$grado == 6,]$puntaje_estandar)
ggplot(ap_panama, aes(x=tipo,y=puntaje_estandar,fill=nina)) + geom_boxplot() + facet_grid( . ~ grado)
```


```{r puntaje_dist_genero, fig.width=12, fig.height=6, echo=F, message=F, warning=F}
ggplot(ap_panama, aes(x=puntaje_estandar,fill=nina)) + geom_histogram(alpha=.5, position="identity") + facet_grid( tipo~ grado) 
```

# Analisis de Factores Asociado del Alumno

## Índice de condiciones de estudio en el hogar (CONDIA6)

### Puntaje por asignatura
```{r puntaje_CONDIA6_simple, fig.width=12, fig.height=6, echo=F, message=F, warning=F}
ggplot(ap_panama[!is.na(ap_panama$CONDIA6),], aes(x=CONDIA6,y=puntaje_estandar)) + geom_point(alpha = 0.00001) + stat_smooth(se=F,method=lm) + facet_grid( . ~ tipo)
```

### Puntaje por asignatura y genero
```{r puntaje_CONDIA6_genero, fig.width=12, fig.height=6, echo=F, message=F, warning=F}
ggplot(ap_panama[!is.na(ap_panama$CONDIA6),], aes(x=CONDIA6,y=puntaje_estandar,color=nina)) + geom_point(alpha = 0.00001) + stat_smooth(se=F,method=lm) + facet_grid( . ~ tipo) + scale_colour_discrete(name="Genero",labels=c("Nino","Nina"))
```

### Puntaje por asignatura, dependencia y genero
```{r puntaje_CONDIA6_dependencia_genero, fig.width=12, fig.height=10, echo=F, message=F, warning=F}
ggplot(ap_panama[!is.na(ap_panama$CONDIA6),], aes(x=CONDIA6,y=puntaje_estandar,color=nina)) + geom_point(alpha = 0.00001) + stat_smooth(se=F,method=lm) + facet_grid( dependencia ~ tipo) + scale_colour_discrete(name="Genero",labels=c("Nino","Nina"))
```

## Índice del uso de libros en el hogar (USOLIA6)

### Puntaje por asignatura
```{r puntaje_USOLIA6_simple, fig.width=12, fig.height=6, echo=F, message=F, warning=F}
ggplot(ap_panama[!is.na(ap_panama$USOLIA6),], aes(x=USOLIA6,y=puntaje_estandar)) + geom_point(alpha = 0.00001) + stat_smooth(se=F,method=lm) + facet_grid( . ~ tipo)
```

### Puntaje por asignatura y genero
```{r puntaje_USOLIA6_genero, fig.width=12, fig.height=6, echo=F, message=F, warning=F}
ggplot(ap_panama[!is.na(ap_panama$USOLIA6),], aes(x=USOLIA6,y=puntaje_estandar,color=nina)) + geom_point(alpha = 0.00001) + stat_smooth(se=F,method=lm) + facet_grid( . ~ tipo) + scale_colour_discrete(name="Genero",labels=c("Nino","Nina"))
```

### Puntaje por asignatura, dependencia y genero
```{r puntaje_USOLIA6_dependencia_genero, fig.width=12, fig.height=10, echo=F, message=F, warning=F}
ggplot(ap_panama[!is.na(ap_panama$USOLIA6),], aes(x=USOLIA6,y=puntaje_estandar,color=nina)) + geom_point(alpha = 0.00001) + stat_smooth(se=F,method=lm) + facet_grid( dependencia ~ tipo) + scale_colour_discrete(name="Genero",labels=c("Nino","Nina"))
```

## Índice de actividades recreativas en el hogar (TMPLIBA6)

### Puntaje por asignatura
```{r puntaje_TMPLIBA6_simple, fig.width=12, fig.height=6, echo=F, message=F, warning=F}
ggplot(ap_panama[!is.na(ap_panama$TMPLIBA6),], aes(x=TMPLIBA6,y=puntaje_estandar)) + geom_point(alpha = 0.00001) + stat_smooth(se=F,method=lm) + facet_grid( . ~ tipo)
```

### Puntaje por asignatura y genero
```{r puntaje_TMPLIBA6_genero, fig.width=12, fig.height=6, echo=F, message=F, warning=F}
ggplot(ap_panama[!is.na(ap_panama$TMPLIBA6),], aes(x=TMPLIBA6,y=puntaje_estandar,color=nina)) + geom_point(alpha = 0.00001) + stat_smooth(se=F,method=lm) + facet_grid( . ~ tipo) + scale_colour_discrete(name="Genero",labels=c("Nino","Nina"))
```

### Puntaje por asignatura, dependencia y genero
```{r puntaje_TMPLIBA6_dependencia_genero, fig.width=12, fig.height=10, echo=F, message=F, warning=F}
ggplot(ap_panama[!is.na(ap_panama$TMPLIBA6),], aes(x=TMPLIBA6,y=puntaje_estandar,color=nina)) + geom_point(alpha = 0.00001) + stat_smooth(se=F,method=lm) + facet_grid( dependencia ~ tipo) + scale_colour_discrete(name="Genero",labels=c("Nino","Nina"))
```

