```{r init,results="hide",echo=F, message=F, warning=F}
library(foreign)
library(ggplot2)
library(plyr)
source('multiplot.R')

# load factores alumnos
qa3 <- read.spss('./data/Alumnos/QA3.SAV', to.data.frame=T)
qa6 <- read.spss('./data/Alumnos/QA6.SAV', to.data.frame=T)
qa <- rbind.fill(qa6,qa3)
qa <- qa[qa$country == 'PAN',]
qa <- qa[,c("idstud","CONDIA6","USOLIA6","TMPLIBA6","CLAMBIA6","ASISDOA6","RECREA3","PDORGA3","ASISDOA3")]



# load factores alumnos
qf3 <- read.spss('./data/Familia/QF3.SAV', to.data.frame=T)
qf6 <- read.spss('./data/Familia/QF6.SAV', to.data.frame=T)
qf <- rbind.fill(qf6,qf3)
qf <- qf[qf$country == 'PAN',]

qf <- qf[,c("idschool","idstud","ISECF","INVOLUCF","CSOCBARF","SUPERVF","RECREAF","SERVBARF","VIOLBARF","MOTIVALF","subsgobf","padindig","madindig","DQFIT01","DQFIT25","DQFIT31","DQFIT34","DQFIT15_07","DQFIT18_02")]


# load factores alumnos
qd3 <- read.spss('./data/Directores/QD3.SAV', to.data.frame=T)
qd6 <- read.spss('./data/Directores/QD6.SAV', to.data.frame=T)
qd <- rbind.fill(qd6,qd3)
qd <- qd[qd$country == 'PAN',]

qd <- qd[,c("idschool","ruralidad","dependencia","pindigen")]


qd$dependencia <- as.factor(qd$dependencia)
qd$ruralidad <- as.factor(qd$ruralidad)
levels(qd$dependencia) <- c("Publico","Privado")
levels(qd$ruralidad) <- c("Urbano","Rural")

qf <- merge(qf,qd,by='idschool')
qf <- merge(qf,qa,by='idstud')


# load sexto grado puntajes
pm6 <- read.spss('./data/Puntajes_Alumnos/PM6_all_TERCE.sav', to.data.frame=T)
pc6 <- read.spss('./data/Puntajes_Alumnos/PC6_all_TERCE.sav', to.data.frame=T)
pl6 <- read.spss('./data/Puntajes_Alumnos/PL6_all_TERCE.sav', to.data.frame=T)

pm6 <- pm6[,c("sID","puntaje_estandar","nivel","idstud","country")]
pl6 <- pl6[,c("sID","puntaje_estandar","nivel","idstud","country")]
pc6 <- pc6[,c("sID","puntaje_estandar","nivel","idstud","country")]

# merge matematica, lectura y ciencias
pm6$tipo <- 'matematica'
pl6$tipo <- 'lectura'
pc6$tipo <- 'ciencias'
p6 <- rbind.fill(pm6,pl6,pc6)
p6$promedio_global <- mean(p6$puntaje_estandar, na.rm=T)
p6$sd_global <- sd(p6$puntaje_estandar, na.rm=T)

p6 <- p6[p6$country == 'PAN',]

# load tercer grado puntajes
pm3 <- read.spss('./data/Puntajes_Alumnos/PM3_all_TERCE.sav', to.data.frame=T)
pl3 <- read.spss('./data/Puntajes_Alumnos/PL3_all_TERCE.sav', to.data.frame=T)

pm3 <- pm3[,c("sID","puntaje_estandar","nivel","idstud","country")]
pl3 <- pm3[,c("sID","puntaje_estandar","nivel","idstud","country")]


# merge matematica y lectura
pm3$tipo <- 'matematica'
pl3$tipo <- 'lectura'
p3 <- rbind.fill(pm3,pl3)
p3$promedio_global <- mean(p3$puntaje_estandar, na.rm=T)
p3$sd_global <- sd(p3$puntaje_estandar, na.rm=T)

p3 <- p3[p3$country == 'PAN',]


# merge grados
p3$grado <- '3'
p6$grado <- '6'
p <- rbind.fill(p6,p3)

# merge factores alumnos
fp <-merge(p,qf,by='idstud')

escuela_tipo <- function(r,d) { if(r == 'Urbano' & d == 'Privado') { return(0) } else if (r == 'Urbano' & d == 'Publico') { return(1) } else if (r == 'Rural' & d == 'Privado') {return(2)} else {return(3)}}
fp$rd <- as.factor(mapply(escuela_tipo, fp$ruralidad, fp$dependencia))
levels(fp$rd) <- c("Urbano/Privado", "Urbano/Publico", "Rural/Privado", "Rural/Publico")
fp$indigena <- fp$madindig & fp$padindig
fp$subsgobf <- as.factor(fp$subsgobf)

mean_school <- aggregate(puntaje_estandar ~ idschool + rd + grado + promedio_global + sd_global, fp, mean)
mean_isecf_school <- aggregate(ISECF ~ idschool + rd + grado + promedio_global + sd_global, fp, mean)
m <- merge(mean_school, mean_isecf_school, by=c('idschool',"rd","grado", "promedio_global", "sd_global"))

m$fsd <- 0
m$fsd <- (m$ISECF - m$promedio_global) / m$sd_global


```

# Factores Asociados

```{r puntaje_indigena, fig.width=12, fig.height=6, echo=F, message=F, warning=F}
ggplot(fp, aes(x=indigena,y=puntaje_estandar)) + geom_boxplot() + ggtitle("Distribucion de Puntaje por Etnicidad Originaria") + xlab('') + scale_x_discrete(labels=c('No Indingena', 'Indingena'))
```

```{r puntaje_subsgobf, fig.width=12, fig.height=6, echo=F, message=F, warning=F}
ggplot(fp, aes(x=subsgobf,y=puntaje_estandar,fill=dependencia)) + geom_boxplot() + ggtitle("Distribucion de Puntaje por Subsidio de Gobierno") + xlab('')  + scale_x_discrete(labels=c('Sin Subsidio', 'Con Subsidio'))
```

```{r puntaje_DQFIT01, fig.width=12, fig.height=6, echo=F, message=F, warning=F}
ggplot(fp[!is.na(fp$DQFIT01),], aes(x=factor(DQFIT01),y=puntaje_estandar)) + geom_boxplot() + ggtitle("¿Cuál es su relación con el niño/la niña que está participando en la evaluación?") + xlab('')  + scale_x_discrete(labels=c('Madre', 'Padre','Abuelo/a','Hermano/a','Padrastro/Madrastra','Otro Familiar','No soy Familiar'))
```

```{r puntaje_DQFIT25, fig.width=12, fig.height=6, echo=F, message=F, warning=F}
ggplot(fp[!is.na(fp$DQFIT25),], aes(x=factor(DQFIT25),y=puntaje_estandar)) + geom_boxplot() + ggtitle("¿Con qué frecuencia el estudiante ha faltado al colegio en los últimos seis meses?") + xlab('')  + scale_x_discrete(labels=c('Nunca','Par de veces por semestre','Par de veces por mes','Una vez por semana','Varios dias por semana','No se'))
```
```{r puntaje_DQFIT31, fig.width=12, fig.height=6, echo=F, message=F, warning=F}
ggplot(fp[!is.na(fp$DQFIT31),], aes(x=factor(DQFIT31),y=puntaje_estandar)) + geom_boxplot() + ggtitle("Usted diría que la escuela a la que asiste el niño...") + xlab('')  + scale_x_discrete(labels=c('Unica opcion disponible','Primera opcion entre varias',"No era primera entre varias opciones")) + facet_grid( . ~ dependencia)
```

```{r puntaje_DQFIT34, fig.width=12, fig.height=6, echo=F, message=F, warning=F}
ggplot(fp[!is.na(fp$DQFIT34),], aes(x=factor(DQFIT34),y=puntaje_estandar)) + geom_boxplot() + ggtitle("¿Para qué usa la información que le entrega la escuela?") + xlab('')  + scale_x_discrete(labels=c('Conocer el progreso del estudiante','Apoyar, llamar la atencion, felicitar'))
```

```{r puntaje_DQFIT15_07, fig.width=12, fig.height=6, echo=F, message=F, warning=F}
fp$DQFIT15_07 <- factor(fp$DQFIT15_07)
ggplot(fp[!is.na(fp$DQFIT15_07),], aes(x=factor(DQFIT15_07),y=puntaje_estandar)) + geom_boxplot() + ggtitle("¿Cuenta con Conexión a Internet?") + xlab('')  + scale_x_discrete(labels=c('No','Si'))
```

```{r puntaje_DQFIT18_02, fig.width=12, fig.height=6, echo=F, message=F, warning=F}
ggplot(fp[!is.na(fp$DQFIT18_02),], aes(x=factor(DQFIT18_02),y=puntaje_estandar)) + geom_boxplot() + ggtitle("En el lugar donde está el hogar del niño, ¿disponen de Escuelas?") + xlab('')  + scale_x_discrete(labels=c('No hay','Si, pero lejos', 'Si, hay uno cerca', 'Si, hay varios cerca'))
```

# Carnaval de Indices (publico vs privado)
## Índice de estatus socioeconómico y cultural (ISECF)

```{r puntaje_ISECF_simple, fig.width=12, fig.height=13, echo=F, message=F, warning=F}
i <- ggplot(fp[!is.na(fp$ISECF),], aes(x=ISECF,y=puntaje_estandar,color=dependencia)) + geom_point(alpha = 0.00001) + stat_smooth(se=F,method=lm) + facet_grid( grado ~ tipo) + xlab('')
o <- ggplot(fp[!is.na(fp$ISECF),], aes(x=ISECF,y=puntaje_estandar,color=ruralidad)) + geom_point(alpha = 0.00001) + stat_smooth(se=F,method=lm) + facet_grid( grado ~ tipo)
multiplot(i,o)
```

```{r puntaje_ISECF_cool, fig.width=12, fig.height=13, echo=F, message=F, warning=F}
ggplot(fp[!is.na(fp$ISECF) & fp$grado == 6,], aes(x=ISECF,y=puntaje_estandar,color=tipo)) + geom_point(alpha = 0) + stat_smooth(se=F,method=lm) + facet_grid( ruralidad ~ dependencia)
```

## Índice de involucramiento de los padres en la escuela

```{r puntaje_INVOLUCF_pubpriv, fig.width=12, fig.height=7, echo=F, message=F, warning=F}
ggplot(fp[!is.na(fp$INVOLUCF),], aes(x=INVOLUCF,y=puntaje_estandar,color=dependencia)) + geom_point(alpha = 0) + stat_smooth(se=F,method=lm) + facet_grid( grado ~ tipo)
```

## Índice de apoyo social en el barrio

```{r puntaje_CSOCBARF_pubpriv, fig.width=12, fig.height=7, echo=F, message=F, warning=F}
ggplot(fp[!is.na(fp$CSOCBARF),], aes(x=CSOCBARF,y=puntaje_estandar,color=dependencia)) + geom_point(alpha = 0) + stat_smooth(se=F,method=lm) + facet_grid( grado ~ tipo)
```

## Índice de violencia en el barrio

```{r puntaje_VIOLBARF_pubpriv, fig.width=12, fig.height=7, echo=F, message=F, warning=F}
ggplot(fp[!is.na(fp$VIOLBARF),], aes(x=VIOLBARF,y=puntaje_estandar,color=dependencia)) + geom_point(alpha = 0) + stat_smooth(se=F,method=lm) + facet_grid( grado ~ tipo)
```

## Índice de motivación de lectura en el hogar

```{r puntaje_MOTIVALF_pubpriv, fig.width=12, fig.height=7, echo=F, message=F, warning=F}
ggplot(fp[!is.na(fp$MOTIVALF),], aes(x=MOTIVALF,y=puntaje_estandar,color=dependencia)) + geom_point(alpha = 0) + stat_smooth(se=F,method=lm) + facet_grid( grado ~ tipo)
```

##  Índice de control y supervisión de estudios en el hogar

```{r puntaje_SUPERVF_pubpriv, fig.width=12, fig.height=7, echo=F, message=F, warning=F}
ggplot(fp[!is.na(fp$SUPERVF),], aes(x=SUPERVF,y=puntaje_estandar,color=dependencia)) + geom_point(alpha = 0) + stat_smooth(se=F,method=lm) + facet_grid( grado ~ tipo)
```

## Porcentaje de niños indígenas

```{r puntaje_pindigen_pubpriv, fig.width=12, fig.height=7, echo=F, message=F, warning=F}
ggplot(fp[!is.na(fp$pindigen),], aes(x=pindigen,y=puntaje_estandar,color=dependencia)) + geom_point(alpha = 0) + stat_smooth(se=F,method=lm) + facet_grid( grado ~ tipo)
```

## Índice de asistencia y puntualidad docente

#### Tercer Grado
```{r puntaje_ASISDOA3_cool, fig.width=12, fig.height=5, echo=F, message=F, warning=F}
ggplot(fp[!is.na(fp$ASISDOA3),], aes(x=ASISDOA3,y=puntaje_estandar,color=dependencia)) + geom_point(alpha = 0) + stat_smooth(se=F,method=lm) + facet_grid( . ~ tipo)
```

#### Sexto Grado
```{r puntaje_ASISDOA6_simple, fig.width=12, fig.height=5, echo=F, message=F, warning=F}
ggplot(fp[!is.na(fp$ASISDOA6),], aes(x=ASISDOA6,y=puntaje_estandar,color=dependencia)) + geom_point(alpha = 0) + stat_smooth(se=F,method=lm) + facet_grid( . ~ tipo)
```


