```{r init,results="hide",echo=F, message=F, warning=F}
library(foreign)
library(ggplot2)
library(plyr)
source('multiplot.R')

# load factores alumnos
qa3 <- read.spss('./data/Alumnos/QA3.SAV', to.data.frame=T)
qa6 <- read.spss('./data/Alumnos/QA6.SAV', to.data.frame=T)
qa <- rbind.fill(qa6,qa3)
qa <- qa[qa$country == 'PAN',]
qa <- qa[,c("idstud","CONDIA6","USOLIA6","TMPLIBA6","CLAMBIA6","ASISDOA6","RECREA3","PDORGA3","ASISDOA3")]



# load factores alumnos
qf3 <- read.spss('./data/Familia/QF3.SAV', to.data.frame=T)
qf6 <- read.spss('./data/Familia/QF6.SAV', to.data.frame=T)
qf <- rbind.fill(qf6,qf3)
qf <- qf[qf$country == 'PAN',]

qf <- qf[,c("idschool","idstud","ISECF","INVOLUCF","CSOCBARF","SUPERVF","RECREAF","SERVBARF","VIOLBARF","MOTIVALF","subsgobf","padindig","madindig","DQFIT01","DQFIT25","DQFIT31","DQFIT34","DQFIT15_07","DQFIT18_02")]


# load factores alumnos
qd3 <- read.spss('./data/Directores/QD3.SAV', to.data.frame=T)
qd6 <- read.spss('./data/Directores/QD6.SAV', to.data.frame=T)
qd <- rbind.fill(qd6,qd3)
qd <- qd[qd$country == 'PAN',]

qd <- qd[,c("idschool","ruralidad","dependencia","pindigen","DQDIT14_01","DQDIT14_02","DQDIT14_03","DQDIT14_04","DQDIT14_05","DQDIT14_06","DQDIT14_07","DQDIT14_08","DQDIT14_09","DQDIT14_10","DQDIT14_11","DQDIT17_01","DQDIT17_02","DQDIT17_03","DQDIT17_04","DQDIT17_05","DQDIT17_06","DQDIT17_07","DQDIT17_08","DQDIT17_09","DQDIT18_01","DQDIT18_02","DQDIT18_03","DQDIT18_04","DQDIT19_01","DQDIT19_02","DQDIT19_03","DQDIT19_04","DQDIT19_05","DQDIT19_06","DQDIT19_07","DQDIT19_08","DQDIT19_09","DQDIT20_01","DQDIT20_02","DQDIT20_03","DQDIT21","INFRAD","VIOLEND","CSOCIALD","AUTOADD","AUTOACD","CLAMBLD","totalum")]


qd$dependencia <- as.factor(qd$dependencia)
qd$ruralidad <- as.factor(qd$ruralidad)
levels(qd$dependencia) <- c("Publico","Privado")
levels(qd$ruralidad) <- c("Urbano","Rural")

qf <- merge(qf,qd,by='idschool')
qf <- merge(qf,qa,by='idstud')


# load sexto grado puntajes
pm6 <- read.spss('./data/Puntajes_Alumnos/PM6_all_TERCE.sav', to.data.frame=T)
pc6 <- read.spss('./data/Puntajes_Alumnos/PC6_all_TERCE.sav', to.data.frame=T)
pl6 <- read.spss('./data/Puntajes_Alumnos/PL6_all_TERCE.sav', to.data.frame=T)

pm6 <- pm6[,c("sID","puntaje_estandar","nivel","idstud","country")]
pl6 <- pl6[,c("sID","puntaje_estandar","nivel","idstud","country")]
pc6 <- pc6[,c("sID","puntaje_estandar","nivel","idstud","country")]

# load serce
sm6 <- read.spss('./data/serce/m6.sav', to.data.frame=T)
sc6 <- read.spss('./data/serce/c6.sav', to.data.frame=T)
sl6 <- read.spss('./data/serce/l6.sav', to.data.frame=T)

sm6 <- sm6[,c("id_alumno","PUNTAJE_ESTANDAR_FINAL","nivel","AdmRur","pais_num")]
sl6 <- sl6[,c("id_alumno","PUNTAJE_ESTANDAR_FINAL","nivel","AdmRur","pais_num")]
sc6 <- sc6[,c("id_alumno","PUNTAJE_ESTANDAR_FINAL","nivel","AdmRur","pais_num")]

# merge matematica, lectura y ciencias
pm6$tipo <- 'matematica'
pl6$tipo <- 'lectura'
pc6$tipo <- 'ciencias'
p6 <- rbind.fill(pm6,pl6,pc6)
p6$promedio_global <- mean(p6$puntaje_estandar, na.rm=T)
p6$sd_global <- sd(p6$puntaje_estandar, na.rm=T)

p6 <- p6[p6$country == 'PAN',]

# load tercer grado puntajes
pm3 <- read.spss('./data/Puntajes_Alumnos/PM3_all_TERCE.sav', to.data.frame=T)
pl3 <- read.spss('./data/Puntajes_Alumnos/PL3_all_TERCE.sav', to.data.frame=T)

pm3 <- pm3[,c("sID","puntaje_estandar","nivel","idstud","country")]
pl3 <- pm3[,c("sID","puntaje_estandar","nivel","idstud","country")]


# merge matematica y lectura
pm3$tipo <- 'matematica'
pl3$tipo <- 'lectura'
p3 <- rbind.fill(pm3,pl3)
p3$promedio_global <- mean(p3$puntaje_estandar, na.rm=T)
p3$sd_global <- sd(p3$puntaje_estandar, na.rm=T)

p3 <- p3[p3$country == 'PAN',]


# merge grados
p3$grado <- '3'
p6$grado <- '6'
p <- rbind.fill(p6,p3)

# merge factores alumnos
fp <-merge(p,qf,by='idstud')

escuela_tipo <- function(r,d) { if(r == 'Urbano' & d == 'Privado') { return(0) } else if (r == 'Urbano' & d == 'Publico') { return(1) } else if (r == 'Rural' & d == 'Privado') {return(2)} else {return(3)}}
fp$rd <- as.factor(mapply(escuela_tipo, fp$ruralidad, fp$dependencia))
levels(fp$rd) <- c("Urbano/Privado", "Urbano/Publico", "Rural/Privado", "Rural/Publico")
fp$indigena <- fp$madindig & fp$padindig
fp$subsgobf <- as.factor(fp$subsgobf)
fp$DQDIT14_01 <- as.factor(fp$DQDIT14_01)
fp$DQDIT14_02 <- as.factor(fp$DQDIT14_02)
fp$DQDIT14_03 <- as.factor(fp$DQDIT14_03)
fp$DQDIT14_04 <- as.factor(fp$DQDIT14_04)
fp$DQDIT14_05 <- as.factor(fp$DQDIT14_05)
fp$DQDIT14_06 <- as.factor(fp$DQDIT14_06)
fp$DQDIT14_07 <- as.factor(fp$DQDIT14_07)
fp$DQDIT14_08 <- as.factor(fp$DQDIT14_08)
fp$DQDIT14_09 <- as.factor(fp$DQDIT14_09)
fp$DQDIT14_10 <- as.factor(fp$DQDIT14_10)
fp$DQDIT14_11 <- as.factor(fp$DQDIT14_11)
levels(fp$subsgobf) <- c('Sin Subsidio', 'Con Subsidio')

mean_school <- aggregate(puntaje_estandar ~ idschool + rd + grado + promedio_global + sd_global, fp, mean)
mean_isecf_school <- aggregate(ISECF ~ idschool + DQDIT14_01 + DQDIT14_02 + DQDIT14_03 + DQDIT14_04 + DQDIT14_05 + DQDIT14_06 + DQDIT14_07 + DQDIT14_08 + DQDIT14_09 + DQDIT14_10 + INFRAD + rd + grado + promedio_global + sd_global + totalum, fp, mean)
m <- merge(mean_school, mean_isecf_school, by=c('idschool',"rd","grado", "promedio_global", "sd_global"))

```
## Distribucion por Niveles
```{r dist_niveles, fig.width=12, fig.height=10, echo=F, message=F, warning=F}
library(stringr)
library(scales)

a <- aggregate(puntaje_estandar ~  tipo, p6, length)
a_nivel_terce <- aggregate(puntaje_estandar ~ nivel + tipo, p6, length)
a_nivel_terce$percent_estudiantes <- 0

a_nivel_terce[a_nivel_terce$tipo == 'lectura',]$percent_estudiantes <- a_nivel_terce[a_nivel_terce$tipo == 'lectura',]$puntaje_estandar / a[a$tipo == 'lectura',]$puntaje_estandar
a_nivel_terce[a_nivel_terce$tipo == 'matematica',]$percent_estudiantes <- a_nivel_terce[a_nivel_terce$tipo == 'matematica',]$puntaje_estandar / a[a$tipo == 'matematica',]$puntaje_estandar
a_nivel_terce[a_nivel_terce$tipo == 'ciencias',]$percent_estudiantes <- a_nivel_terce[a_nivel_terce$tipo == 'ciencias',]$puntaje_estandar / a[a$tipo == 'ciencias',]$puntaje_estandar

#serce
sm6 <- read.spss('./data/serce/m6.sav', to.data.frame=T)
sc6 <- read.spss('./data/serce/c6.sav', to.data.frame=T)
sl6 <- read.spss('./data/serce/l6.sav', to.data.frame=T)

sm6 <- sm6[,c("id_alumno","PUNTAJE_ESTANDAR_FINAL","nivel","AdmRur","pais_num")]
sl6 <- sl6[,c("id_alumno","PUNTAJE_ESTANDAR_FINAL","nivel","AdmRur","pais_num")]
sc6 <- sc6[,c("id_alumno","PUNTAJE_ESTANDAR_FINAL","nivel","AdmRur","pais_num")]

sm6$tipo <- 'matematica'
sl6$tipo <- 'lectura'
sc6$tipo <- 'ciencias'
s6 <- rbind.fill(sm6,sl6,sc6)
s6 <- s6[s6$pais_num == "Panam\xe1",]
s6[s6$nivel == 'Debajo de I',]$nivel <- "I"

a <- aggregate(PUNTAJE_ESTANDAR_FINAL ~ tipo, s6, length)
a_nivel_serce <- aggregate(PUNTAJE_ESTANDAR_FINAL ~ nivel + tipo, s6, length)

a_nivel_serce$percent_estudiantes <- 0

a_nivel_serce[a_nivel_serce$tipo == 'lectura',]$percent_estudiantes <- a_nivel_serce[a_nivel_serce$tipo == 'lectura',]$PUNTAJE_ESTANDAR_FINAL / a[a$tipo == 'lectura',]$PUNTAJE_ESTANDAR_FINAL
a_nivel_serce[a_nivel_serce$tipo == 'matematica',]$percent_estudiantes <- a_nivel_serce[a_nivel_serce$tipo == 'matematica',]$PUNTAJE_ESTANDAR_FINAL / a[a$tipo == 'matematica',]$PUNTAJE_ESTANDAR_FINAL
a_nivel_serce[a_nivel_serce$tipo == 'ciencias',]$percent_estudiantes <- a_nivel_serce[a_nivel_serce$tipo == 'ciencias',]$PUNTAJE_ESTANDAR_FINAL / a[a$tipo == 'ciencias',]$PUNTAJE_ESTANDAR_FINAL


a_nivel_terce$nivel <- str_trim(as.character(a_nivel_terce$nivel))
a_nivel_serce$nivel <- str_trim(as.character(a_nivel_serce$nivel))
a_nivel_serce$examen <- 'serce'
a_nivel_terce$examen <- 'terce'

a_nivel <- rbind.fill(a_nivel_serce,a_nivel_terce)


a_nivel$nivel <- as.factor(a_nivel$nivel)
a_nivel$examen <- as.factor(a_nivel$examen)
levels(a_nivel$examen) <- c('2006','2013')

ggplot(a_nivel, aes(x=nivel, y=percent_estudiantes, fill=examen)) + geom_bar(stat='identity', position="dodge") + scale_y_continuous(labels = percent) + facet_grid( . ~ examen) + xlab('') + ylab('') + ggtitle('Porcentaje de Estudiantes por Nivel (Panama)') + facet_grid( . ~ tipo )
```

```{r puntaje_rd, fig.width=12, fig.height=10, echo=F, message=F, warning=F}
ggplot(m, aes(x=ISECF,y=puntaje_estandar,color=rd,size=totalum)) + geom_point(alpha=0.3) + stat_smooth(method=lm,se=F) + facet_grid(. ~ grado)
```

# Factores Asociados

```{r puntaje_dependencia, fig.width=12, fig.height=6, echo=F, message=F, warning=F}
ggplot(fp, aes(x=dependencia,y=puntaje_estandar)) + geom_boxplot() + ggtitle("Distribucion de Puntaje por Dependencia") + xlab('') + scale_y_continuous(limits=c(0,1000),breaks = sort(c(seq.int(0,1000, length.out=5), as.integer(mean(fp$puntaje_estandar,na.rm=T))))) + geom_hline(y=mean(fp$puntaje_estandar,na.rm=T), colour="red", linetype = "longdash")
```

```{r puntaje_ruralidad, fig.width=12, fig.height=6, echo=F, message=F, warning=F}
ggplot(fp, aes(x=ruralidad,y=puntaje_estandar)) + geom_boxplot() + ggtitle("Distribucion de Puntaje por Ruralidad") + xlab('') + scale_y_continuous(limits=c(0,1000),breaks = sort(c(seq.int(0,1000, length.out=5), as.integer(mean(fp$puntaje_estandar,na.rm=T))))) + geom_hline(y=mean(fp$puntaje_estandar,na.rm=T), colour="red", linetype = "longdash")
```

```{r puntaje_indigena, fig.width=12, fig.height=6, echo=F, message=F, warning=F}
ggplot(fp, aes(x=indigena,y=puntaje_estandar)) + geom_boxplot() + ggtitle("Distribucion de Puntaje por Etnicidad Originaria") + xlab('') + scale_x_discrete(labels=c('No Indingena', 'Indingena')) + scale_y_continuous(limits=c(0,1000),breaks = sort(c(seq.int(0,1000, length.out=5), as.integer(mean(fp$puntaje_estandar,na.rm=T))))) + geom_hline(y=mean(fp$puntaje_estandar,na.rm=T), colour="red", linetype = "longdash")
```

```{r puntaje_indigena_ruralidad, fig.width=12, fig.height=6, echo=F, message=F, warning=F}
ggplot(fp, aes(x=indigena,y=puntaje_estandar)) + geom_boxplot() + ggtitle("Distribucion de Puntaje por Etnicidad Originaria") + xlab('') + scale_x_discrete(labels=c('No Indingena', 'Indingena')) + scale_y_continuous(limits=c(0,1000),breaks = sort(c(seq.int(0,1000, length.out=5), as.integer(mean(fp$puntaje_estandar,na.rm=T))))) + geom_hline(y=mean(fp$puntaje_estandar,na.rm=T), colour="red", linetype = "longdash") + facet_grid( . ~ ruralidad)
```


```{r puntaje_subsgobf, fig.width=12, fig.height=6, echo=F, message=F, warning=F}
ggplot(fp, aes(x=subsgobf,y=puntaje_estandar,fill=dependencia)) + geom_boxplot() + ggtitle("Distribucion de Puntaje por Subsidio de Gobierno") + xlab('')  + scale_x_discrete(labels=c('Sin Subsidio', 'Con Subsidio')) + scale_y_continuous(limits=c(0,1000),breaks = sort(c(seq.int(0,1000, length.out=5), as.integer(mean(fp$puntaje_estandar,na.rm=T))))) + geom_hline(y=mean(fp$puntaje_estandar,na.rm=T), colour="red", linetype = "longdash")
```

```{r puntaje_subsgobf_2, fig.width=12, fig.height=6, echo=F, message=F, warning=F}
ggplot(fp, aes(x=dependencia,y=puntaje_estandar,fill=subsgobf)) + geom_boxplot() + ggtitle("Distribucion de Puntaje por Subsidio de Gobierno") + xlab('')  + scale_x_discrete(labels=c('Publico', 'Privado')) + scale_y_continuous(limits=c(0,1000),breaks = sort(c(seq.int(0,1000, length.out=5), as.integer(mean(fp$puntaje_estandar,na.rm=T))))) + geom_hline(y=mean(fp$puntaje_estandar,na.rm=T), colour="red", linetype = "longdash")
```

```{r puntaje_DQFIT01, fig.width=12, fig.height=6, echo=F, message=F, warning=F}
ggplot(fp[!is.na(fp$DQFIT01),], aes(x=factor(DQFIT01),y=puntaje_estandar)) + geom_boxplot() + ggtitle("¿Cuál es su relación con el niño/la niña que está participando en la evaluación?") + xlab('')  + scale_x_discrete(labels=c('Madre', 'Padre','Abuelo/a','Hermano/a','Padrastro/Madrastra','Otro Familiar','No soy Familiar')) + scale_y_continuous(limits=c(0,1000),breaks = sort(c(seq.int(0,1000, length.out=5), as.integer(mean(fp$puntaje_estandar,na.rm=T))))) + geom_hline(y=mean(fp$puntaje_estandar,na.rm=T), colour="red", linetype = "longdash")
```

```{r puntaje_DQFIT25, fig.width=12, fig.height=6, echo=F, message=F, warning=F}
ggplot(fp[!is.na(fp$DQFIT25),], aes(x=factor(DQFIT25),y=puntaje_estandar)) + geom_boxplot() + ggtitle("¿Con qué frecuencia el estudiante ha faltado al colegio en los últimos seis meses?") + xlab('')  + scale_x_discrete(labels=c('Nunca','Par de veces por semestre','Par de veces por mes','Una vez por semana','Varios dias por semana','No se')) + scale_y_continuous(limits=c(0,1000),breaks = sort(c(seq.int(0,1000, length.out=5), as.integer(mean(fp$puntaje_estandar,na.rm=T))))) + geom_hline(y=mean(fp$puntaje_estandar,na.rm=T), colour="red", linetype = "longdash")
```
```{r puntaje_DQFIT31, fig.width=12, fig.height=6, echo=F, message=F, warning=F}
ggplot(fp[!is.na(fp$DQFIT31),], aes(x=factor(DQFIT31),y=puntaje_estandar)) + geom_boxplot() + ggtitle("Usted diría que la escuela a la que asiste el niño...") + xlab('')  + scale_x_discrete(labels=c('Unica opcion disponible','Primera opcion entre varias',"No era primera entre varias opciones")) + facet_grid( . ~ dependencia) + scale_y_continuous(limits=c(0,1000),breaks = sort(c(seq.int(0,1000, length.out=5), as.integer(mean(fp$puntaje_estandar,na.rm=T))))) + geom_hline(y=mean(fp$puntaje_estandar,na.rm=T), colour="red", linetype = "longdash")
```

```{r puntaje_DQFIT34, fig.width=12, fig.height=6, echo=F, message=F, warning=F}
ggplot(fp[!is.na(fp$DQFIT34),], aes(x=factor(DQFIT34),y=puntaje_estandar)) + geom_boxplot() + ggtitle("¿Para qué usa la información que le entrega la escuela?") + xlab('')  + scale_x_discrete(labels=c('Conocer el progreso del estudiante','Apoyar, llamar la atencion, felicitar')) + scale_y_continuous(limits=c(0,1000),breaks = sort(c(seq.int(0,1000, length.out=5), as.integer(mean(fp$puntaje_estandar,na.rm=T))))) + geom_hline(y=mean(fp$puntaje_estandar,na.rm=T), colour="red", linetype = "longdash")
```

```{r puntaje_DQFIT15_07, fig.width=12, fig.height=6, echo=F, message=F, warning=F}
fp$DQFIT15_07 <- factor(fp$DQFIT15_07)
ggplot(fp[!is.na(fp$DQFIT15_07),], aes(x=factor(DQFIT15_07),y=puntaje_estandar)) + geom_boxplot() + ggtitle("¿Cuenta con Conexión a Internet?") + xlab('')  + scale_x_discrete(labels=c('No','Si')) + scale_y_continuous(limits=c(0,1000),breaks = sort(c(seq.int(0,1000, length.out=5), as.integer(mean(fp$puntaje_estandar,na.rm=T))))) + geom_hline(y=mean(fp$puntaje_estandar,na.rm=T), colour="red", linetype = "longdash")
```

```{r puntaje_DQFIT18_02, fig.width=12, fig.height=12, echo=F, message=F, warning=F}
ggplot(fp[!is.na(fp$DQFIT18_02),], aes(x=factor(DQFIT18_02),y=puntaje_estandar)) + geom_boxplot() + ggtitle("En el lugar donde está el hogar del niño, ¿disponen de Escuelas?") + xlab('')  + scale_x_discrete(labels=c('No hay','Si, pero lejos', 'Si, hay uno cerca', 'Si, hay varios cerca')) + facet_grid( ruralidad ~ . ) + scale_y_continuous(limits=c(0,1000),breaks = sort(c(seq.int(0,1000, length.out=5), as.integer(mean(fp$puntaje_estandar,na.rm=T))))) + geom_hline(y=mean(fp$puntaje_estandar,na.rm=T), colour="red", linetype = "longdash")
```

## Índice de estatus socioeconómico y cultural (ISECF)

```{r puntaje_ISECF_simple, fig.width=12, fig.height=13, echo=F, message=F, warning=F}
ggplot(fp[!is.na(fp$ISECF),], aes(x=ISECF,y=puntaje_estandar,color=ruralidad)) + geom_point(alpha = 0.00001) + stat_smooth(se=F,method=lm) + facet_grid( grado ~ tipo)
```

```{r puntaje_ISECF_cool, fig.width=12, fig.height=13, echo=F, message=F, warning=F}
ggplot(fp[!is.na(fp$ISECF) & fp$grado == 6,], aes(x=ISECF,y=puntaje_estandar,color=tipo)) + geom_point(alpha = 0.05) + stat_smooth(se=F,method=lm) + facet_grid( ruralidad ~ dependencia)
```

## Índice de involucramiento de los padres en la escuela

```{r puntaje_INVOLUCF_pubpriv, fig.width=12, fig.height=7, echo=F, message=F, warning=F}
ggplot(fp[!is.na(fp$INVOLUCF),], aes(x=INVOLUCF,y=puntaje_estandar,color=dependencia)) + geom_point(alpha = 0.05) + stat_smooth(se=F,method=lm) + facet_grid( . ~ grado)
```

## Índice de apoyo social en el barrio

```{r puntaje_CSOCBARF_pubpriv, fig.width=12, fig.height=7, echo=F, message=F, warning=F}
ggplot(fp[!is.na(fp$CSOCBARF),], aes(x=CSOCBARF,y=puntaje_estandar,color=dependencia)) + geom_point(alpha = 0.05) + stat_smooth(se=F,method=lm) + facet_grid( . ~ grado)

```

## Índice de violencia en el barrio

```{r puntaje_VIOLBARF_pubpriv, fig.width=12, fig.height=7, echo=F, message=F, warning=F}
ggplot(fp[!is.na(fp$VIOLBARF),], aes(x=VIOLBARF,y=puntaje_estandar,color=dependencia)) + geom_point(alpha = 0.05) + stat_smooth(se=F,method=lm) + facet_grid( . ~ grado)

```

## Índice de motivación de lectura en el hogar

```{r puntaje_MOTIVALF_pubpriv, fig.width=12, fig.height=7, echo=F, message=F, warning=F}
ggplot(fp[!is.na(fp$MOTIVALF),], aes(x=MOTIVALF,y=puntaje_estandar,color=dependencia)) + geom_point(alpha = 0.05) + stat_smooth(se=F,method=lm) + facet_grid( . ~ grado)

```

##  Índice de control y supervisión de estudios en el hogar

```{r puntaje_SUPERVF_pubpriv, fig.width=12, fig.height=7, echo=F, message=F, warning=F}
ggplot(fp[!is.na(fp$SUPERVF),], aes(x=SUPERVF,y=puntaje_estandar,color=dependencia)) + geom_point(alpha = 0.05) + stat_smooth(se=F,method=lm) + facet_grid( . ~ grado)

```

## Índice de asistencia y puntualidad docente

#### Tercer Grado
```{r puntaje_ASISDOA3_cool, fig.width=12, fig.height=5, echo=F, message=F, warning=F}
ggplot(fp[!is.na(fp$ASISDOA3),], aes(x=ASISDOA3,y=puntaje_estandar,color=dependencia)) + geom_point(alpha = 0.05) + stat_smooth(se=F,method=lm)

```

#### Sexto Grado
```{r puntaje_ASISDOA6_simple, fig.width=12, fig.height=5, echo=F, message=F, warning=F}
ggplot(fp[!is.na(fp$ASISDOA6),], aes(x=ASISDOA6,y=puntaje_estandar,color=dependencia)) + geom_point(alpha = 0.05) + stat_smooth(se=F,method=lm)

```


