```{r init,results="hide",echo=F, message=F, warning=F}
library(foreign)
library(ggplot2)
library(plyr)
source('multiplot.R')

# load factores alumnos
qa3 <- read.spss('./data/Alumnos/QA3.SAV', to.data.frame=T)
qa6 <- read.spss('./data/Alumnos/QA6.SAV', to.data.frame=T)
qa <- rbind.fill(qa6,qa3)
qa <- qa[qa$country == 'PAN',]
qa <- qa[,c("idstud","CONDIA6","USOLIA6","TMPLIBA6","CLAMBIA6","ASISDOA6","RECREA3","PDORGA3","ASISDOA3")]



# load factores alumnos
qf3 <- read.spss('./data/Familia/QF3.SAV', to.data.frame=T)
qf6 <- read.spss('./data/Familia/QF6.SAV', to.data.frame=T)
qf <- rbind.fill(qf6,qf3)
qf <- qf[qf$country == 'PAN',]

qf <- qf[,c("idschool","idstud","ISECF","INVOLUCF","CSOCBARF","SUPERVF","RECREAF","SERVBARF","VIOLBARF","MOTIVALF")]


# load factores alumnos
qd3 <- read.spss('./data/Directores/QD3.SAV', to.data.frame=T)
qd6 <- read.spss('./data/Directores/QD6.SAV', to.data.frame=T)
qd <- rbind.fill(qd6,qd3)
qd <- qd[qd$country == 'PAN',]

qd <- qd[,c("idschool","ruralidad","dependencia","pindigen")]


qd$dependencia <- as.factor(qd$dependencia)
qd$ruralidad <- as.factor(qd$ruralidad)
levels(qd$dependencia) <- c("Publico","Privado")
levels(qd$ruralidad) <- c("Urbano","Rural")

qf <- merge(qf,qd,by='idschool')
qf <- merge(qf,qa,by='idstud')


# load sexto grado puntajes
pm6 <- read.spss('./data/Puntajes_Alumnos/PM6_all_TERCE.sav', to.data.frame=T)
pc6 <- read.spss('./data/Puntajes_Alumnos/PC6_all_TERCE.sav', to.data.frame=T)
pl6 <- read.spss('./data/Puntajes_Alumnos/PL6_all_TERCE.sav', to.data.frame=T)

pm6 <- pm6[,c("sID","puntaje_estandar","nivel","idstud","country")]
pl6 <- pl6[,c("sID","puntaje_estandar","nivel","idstud","country")]
pc6 <- pc6[,c("sID","puntaje_estandar","nivel","idstud","country")]

# merge matematica, lectura y ciencias
pm6$tipo <- 'matematica'
pl6$tipo <- 'lectura'
pc6$tipo <- 'ciencias'
p6 <- rbind.fill(pm6,pl6,pc6)

p6 <- p6[p6$country == 'PAN',]

# load tercer grado puntajes
pm3 <- read.spss('./data/Puntajes_Alumnos/PM3_all_TERCE.sav', to.data.frame=T)
pl3 <- read.spss('./data/Puntajes_Alumnos/PL3_all_TERCE.sav', to.data.frame=T)

pm3 <- pm3[,c("sID","puntaje_estandar","nivel","idstud","country")]
pl3 <- pm3[,c("sID","puntaje_estandar","nivel","idstud","country")]


# merge matematica y lectura
pm3$tipo <- 'matematica'
pl3$tipo <- 'lectura'
p3 <- rbind.fill(pm3,pl3)

p3 <- p3[p3$country == 'PAN',]


# merge grados
p3$grado <- '3'
p6$grado <- '6'
p <- rbind.fill(p6,p3)

# merge factores alumnos
fp <-merge(p,qf,by='idstud')
```

# Carnaval de Indices (publico vs privado)
## Índice de estatus socioeconómico y cultural (ISECF)

```{r puntaje_ISECF_simple, fig.width=12, fig.height=13, echo=F, message=F, warning=F}
i <- ggplot(fp[!is.na(fp$ISECF),], aes(x=ISECF,y=puntaje_estandar,color=dependencia)) + geom_point(alpha = 0.00001) + stat_smooth(se=F,method=lm) + facet_grid( grado ~ tipo) + xlab('')
o <- ggplot(fp[!is.na(fp$ISECF),], aes(x=ISECF,y=puntaje_estandar,color=ruralidad)) + geom_point(alpha = 0.00001) + stat_smooth(se=F,method=lm) + facet_grid( grado ~ tipo)
multiplot(i,o)
```

```{r puntaje_ISECF_cool, fig.width=12, fig.height=13, echo=F, message=F, warning=F}
ggplot(fp[!is.na(fp$ISECF) & fp$grado == 6,], aes(x=ISECF,y=puntaje_estandar,color=tipo)) + geom_point(alpha = 0) + stat_smooth(se=F,method=lm) + facet_grid( ruralidad ~ dependencia)
```

## Índice de involucramiento de los padres en la escuela

```{r puntaje_INVOLUCF_pubpriv, fig.width=12, fig.height=7, echo=F, message=F, warning=F}
ggplot(fp[!is.na(fp$INVOLUCF),], aes(x=INVOLUCF,y=puntaje_estandar,color=dependencia)) + geom_point(alpha = 0) + stat_smooth(se=F,method=lm) + facet_grid( grado ~ tipo)
```

## Índice de apoyo social en el barrio

```{r puntaje_CSOCBARF_pubpriv, fig.width=12, fig.height=7, echo=F, message=F, warning=F}
ggplot(fp[!is.na(fp$CSOCBARF),], aes(x=CSOCBARF,y=puntaje_estandar,color=dependencia)) + geom_point(alpha = 0) + stat_smooth(se=F,method=lm) + facet_grid( grado ~ tipo)
```

## Índice de violencia en el barrio

```{r puntaje_VIOLBARF_pubpriv, fig.width=12, fig.height=7, echo=F, message=F, warning=F}
ggplot(fp[!is.na(fp$VIOLBARF),], aes(x=VIOLBARF,y=puntaje_estandar,color=dependencia)) + geom_point(alpha = 0) + stat_smooth(se=F,method=lm) + facet_grid( grado ~ tipo)
```

## Índice de motivación de lectura en el hogar

```{r puntaje_MOTIVALF_pubpriv, fig.width=12, fig.height=7, echo=F, message=F, warning=F}
ggplot(fp[!is.na(fp$MOTIVALF),], aes(x=MOTIVALF,y=puntaje_estandar,color=dependencia)) + geom_point(alpha = 0) + stat_smooth(se=F,method=lm) + facet_grid( grado ~ tipo)
```

##  Índice de control y supervisión de estudios en el hogar

```{r puntaje_SUPERVF_pubpriv, fig.width=12, fig.height=7, echo=F, message=F, warning=F}
ggplot(fp[!is.na(fp$SUPERVF),], aes(x=SUPERVF,y=puntaje_estandar,color=dependencia)) + geom_point(alpha = 0) + stat_smooth(se=F,method=lm) + facet_grid( grado ~ tipo)
```

## Porcentaje de niños indígenas

```{r puntaje_pindigen_pubpriv, fig.width=12, fig.height=7, echo=F, message=F, warning=F}
ggplot(fp[!is.na(fp$pindigen),], aes(x=pindigen,y=puntaje_estandar,color=dependencia)) + geom_point(alpha = 0) + stat_smooth(se=F,method=lm) + facet_grid( grado ~ tipo)
```

## Índice de asistencia y puntualidad docente

#### Tercer Grado
```{r puntaje_ASISDOA3_cool, fig.width=12, fig.height=5, echo=F, message=F, warning=F}
ggplot(fp[!is.na(fp$ASISDOA3),], aes(x=ASISDOA3,y=puntaje_estandar,color=dependencia)) + geom_point(alpha = 0) + stat_smooth(se=F,method=lm) + facet_grid( . ~ tipo)
```

#### Sexto Grado
```{r puntaje_ASISDOA6_simple, fig.width=12, fig.height=5, echo=F, message=F, warning=F}
ggplot(fp[!is.na(fp$ASISDOA6),], aes(x=ASISDOA6,y=puntaje_estandar,color=dependencia)) + geom_point(alpha = 0) + stat_smooth(se=F,method=lm) + facet_grid( . ~ tipo)
```


